【裁判字號】    89,簡上,21
【裁判日期】    890516
【裁判案由】    給付借款
【裁判全文】
臺灣嘉義地方法院民事判決  八十九年度簡上字第二十一號
    上  訴  人  丙○○
    訴訟代理人  乙○○
    被  上訴人  甲○○
右當事人間請求給付借款事件，上訴人對於中華民國八十八年十二月二十八日本院嘉
義簡易庭八十八年度嘉簡字第八九二號第一審判決提起上訴，本院判決如左：
    主      文
上訴駁回。
第二審訴訟費用由上訴人負擔。
    事      實
甲、上訴人方面：
    一、聲明：原判決廢棄，被上訴人應給付上訴人新台幣（下同）五十萬元，及自
        民國（下同）八十五年四月十日起至清償日止，按年利率百分之六計算之利
        息。
    二、陳述：除與原審判決書所載者相同茲予引用外，補稱：被上訴人與訴外人丁
        ○○係夫妻關係，共同經營茶葉生意，丁○○因購地需錢，於開立被上訴人
        為發票人名義之支票而向上訴人借用本件借款時，被上訴人亦屬知情，並同
        意丁○○持被上訴人向上訴人借錢，且丁○○執被上訴人之印章簽發支票向
        上訴人借款，應合於夫妻日常生活代理之情事，縱或不然，亦有表見代理之
        適用，被上訴人仍應負代理人之授權責任，而應償還本件借款，況上訴人前
        亦曾將丁○○與被上訴人共同列為債務人，而就被上訴人之不動產聲請假扣
        押，被上訴人於假扣押執行查封時亦在場，又未為任何異議或抗告，且事後
        丁○○無法還錢時，被上訴人尚曾與丁○○共同籌錢償還部分利息，被上訴
        人復曾請其母親出面與上訴人協商還款事宜，是觀諸上揭情形，足認本件係
        被上訴人與丁○○二人共同向上訴人借款，爰依消費借貸之法律關係訴請被
        上訴人償還如聲明所示之金額及利息等語。
    三、證據：除援用原審之立證方法外，另提出假扣押裁定、土地登記謄本各一份
        為證，並聲請訊問證人林振華、王明男、林復原。
乙、被上訴人方面：
    一、聲明：如主文所示。
    二、陳述：除與原審判決書所載者相同茲予引用外，補稱：伊對於丁○○向上訴
        人借款一事，事前並不知情，更未同意丁○○開立以被上訴人為發票人名義
        之支票執向上訴人借用本件借款，丁○○開票時，伊不在場，事後亦未曾出
        面協商過，否認曾與丁○○共同向上訴人借款等語。
    三、證據：援用原審之立證方法。
    理      由
一、本件上訴人起訴主張：被上訴人與其配偶丁○○因購地需錢，曾簽發以被上訴人
    為發票人，華南商業銀行嘉南分行為付款人，票面金額五十萬元，票載發票日為
    八十五年四月十日之支票一紙，由丁○○持向上訴人借款五十萬元，詎屆期經提
    示該支票竟遭退票，迄今未獲清償，而本件借款時，被上訴人亦屬知情，並同意
    丁○○持被上訴人向上訴人借錢，且丁○○執被上訴人之印章簽發支票向上訴人
    借款，應合於夫妻日常生活代理之情事，縱或不然，亦有表見代理之適用，被上
    訴人仍應負代理人之授權責任，而應償還本件借款，況上訴人前亦曾將丁○○與
    被上訴人共同列為債務人，而就被上訴人之不動產聲請假扣押，被上訴人於假扣
    押執行查封時亦在場，又未為任何異議或抗告，且事後丁○○無法還錢時，被上
    訴人尚曾與丁○○共同籌錢償還部分利息，被上訴人復曾請其母親出面與上訴人
    協商還款事宜，是觀諸上揭情形，足認本件係被上訴人與丁○○二人共同向上訴
    人借款，爰依消費借貸之法律關係訴請被上訴人償還如聲明所示之金額及利息等
    語。
二、被上訴人則以：伊對於丁○○向上訴人借用本件借款一事，事前並不知情，更未
    同意丁○○開立以被上訴人為發票人名義之支票執向上訴人借用本件借款，丁○
    ○開票時，伊不在場，事後亦未曾出面協商過，直到上訴人聲請假扣押查封伊之
    不動產時，伊始知悉此事，否認曾與丁○○共同向上訴人借款等語，資為抗辯。
三、查上訴人主張被上訴人曾與其夫丁○○共同向渠借款五十萬元，屆期未獲清償之
    事實，雖據上訴人提出以被上訴人為發票名義人之支票及退票理由單各一件為證
    ，惟尚難僅憑「上訴人持有以被上訴人為發票名義人之支票」一事，遽認兩造間
    確有消費借貸關係存在，況上訴人亦自承借款之際，被上訴人並未在場，而係由
    丁○○持被上訴人之印章開立上開支票持向上訴人借款在卷（見原審卷二七頁、
    本院八十九年二月十八日準備程序筆錄），而被上訴人又堅決否認曾經同意丁○
    ○開立以被上訴人為發票人名義之支票執向上訴人借用本件借款，是本件首應審
    究者厥為：兩造間究有無本件消費借貸關係存在？經查：
    （一）上訴人業已自認本件借款當時，只有丁○○、乙○○、林振華、陳品井等
          四人在場，被上訴人並未在場（見本院八十九年二月十八日準備程序筆錄
          ）等語在卷，應堪信被上訴人所辯伊對於丁○○向上訴人借用本件借款一
          事，事前並不知情，更未同意丁○○開立以被上訴人為發票人名義之支票
          執向上訴人借用本件借款，丁○○開票時，伊不在場等情非虛，自難認兩
          造有締結本件消費借貸契約之合意。
    （二）上訴人雖又主張：丁○○執被上訴人之印章簽發支票向上訴人借款，應合
          於夫妻日常生活代理之情事，縱或不然，亦有表見代理之適用，被上訴人
          仍應負代理人之授權責任，而應償還本件借款云云。惟查：夫持妻之印章
          ，逕行簽發以妻為發票人名義之支票，執向第三人借款五十萬元，顯已逾
          越夫妻日常生活代理之範疇；況由自己之行為表示以代理權授與他人者，
          對於第三人應負授權人之責任，必須本人有表見之事實，足使第三人信該
          他人有代理權之情形存在，始足當之，我國人民將自己印章交付他人，委
          託該他人辦理特定事項者，比比皆是，倘持有印章之該他人，除受託辦理
          之特定事項外，其他以本人名義所為之任何法律行為，均須由本人負表見
          代理之授權人責任，未免過苛，最高法院七十年度台上字第六五七號判例
          著有明文，查訴外人丁○○於本件借款之際，雖然執有被上訴人之印章，
          然被上訴人於借款之際既未在場，已如前述，則顯難遽由丁○○曾經持有
          被上訴人印章一節，臆斷被上訴人有授權丁○○代理伊向上訴人借款之意
          ，則依上說明，自難認被上訴人有授權丁○○向上訴人為本件借款之表見
          事實存在，上訴人之主張，顯不足採。
    （三）上訴人雖另主張：上訴人前曾將丁○○與被上訴人共同列為債務人，而就
          被上訴人之不動產聲請假扣押，被上訴人於假扣押執行查封時亦在場，又
          未為任何異議或抗告，且事後丁○○無法還錢時，被上訴人尚曾與丁○○
          共同籌錢償還部分利息，被上訴人復曾請其母親出面與上訴人協商還款事
          宜，觀諸上揭情形，足認本件係被上訴人與丁○○二人共同向上訴人借款
          云云。惟此為被上訴人所否認，就此，上訴人並未進一步提出任何事證以
          證明其所述為真實，則其空言主張，已難採信，況經傳訊上訴人所聲請本
          院傳訊之證人王明男，亦到庭證稱：「我不知道他們如何借款，我只知道
          被上訴人的不動產被查封後，被上訴人母親曾經來找我，表示想要幫他女
          婿還錢給丙○○，詢問要如何辦理塗銷查封登記手續」、「被上訴人母親
          曾表示塗銷後，要還十萬元給丙○○」等語在卷，另經傳訊上訴人所聲請
          本院傳訊之證人林復原，則到庭證稱：「（你是否知悉甲○○向丙○○借
          款之事？）不知道」、「（你知道還款之事？）不知道，是我太太在處理
          」等語在卷，是由上開證詞加以觀察，除可證明被上訴人的母親，於事後
          曾欲代為償還其女婿丁○○所借本件部分欠款外，並不能證明被上訴人有
          向上訴人為本件借款之事。更何況縱如上訴人所述，被上訴人於其財產遭
          受假扣押查封時，並未立即表示異議，然被上訴人並未立即表示異議，或
          係因不欲其夫遭受刑事追訴，或係因尚未明瞭本件事實真相，始未立即採
          取反擊態度，被上訴人此等知悉本件借款紛爭後之反應態度，實不足以證
          明被上訴人即為本件借款人，上訴人此部份之主張，亦不足採。
四、綜上所述，本件上訴人既然無法舉證證明兩造間訂立有本件消費借貸契約關係，
    則其依消費借貸法律關係，訴請被上訴人清償如聲明所示之借款金額及利息，自
    屬於法無據，應予駁回其訴。原審法院本於同上理由，認為上訴人本件請求為無
    理由，而為上訴人敗訴之判決，核無不合，上訴意旨指摘原判決不當，求予廢棄
    改判，為無理由，應予駁回其上訴。
五、兩造其餘主張及所提證據，與本院上開論斷無涉或無違，爰不予一一贅述，附此
    敘明。
六、據上論結，本件上訴為無理由，依民事訴訟法第四百三十六條之一第三項、第四
    百四十九條第一項、第七十八條，判決如主文。
中      華      民      國    八十九    年      五      月      十六    日
~B臺灣嘉義地方法院民事庭
~B    審判長法官  王金龍
~B    法      官  羅秀緞
~B    法      官  李文輝
右為正本係照原本作成。
本判決不得上訴。
中      華      民      國    八十九    年      五      月      十六    日
~B    書  記  官  賴琪玲


司法院資訊處製作；財團法人民間司法改革基金會備份。
